【裁判字號】    92,簡上,7
【裁判日期】    920521
【裁判案由】    偽造文書
【裁判全文】
臺灣澎湖地方法院刑事判決                            九十二年度簡上字第七號
    上  訴  人  臺灣澎湖地方法院檢察署檢察官
    被      告  乙○○
    被      告  甲○○
    右  一  人
    選任辯護人  馬陳棠律師
右上訴人因被告等偽造文書案件，不服本院中華民國九十二年三月十七日九十二年度
簡字第七號第一審刑事簡易判決（起訴案號：臺灣澎湖地方法院檢察署九十一年度偵
字第三三七號）提起上訴，本院管轄之第二審合議庭判決如左：
        主  文
原判決撤銷。
乙○○、甲○○共同行使變造國民身分證以供申請護照，足以生損害於公眾；乙○○
處有期徒刑柒月；甲○○處有期徒刑肆月，如易科罰金，以參佰元折算壹日。
扣案之變造國民身分證壹枚沒收。
        事   實
乙○○於民國八十一年間，曾因販賣運輸毒品、肅清煙毒條例、麻藥、偽造文書等罪
，分別經台灣高雄地方法院、台灣高等法院高雄分院判處有期徒刑十五年、六年十月
、六月、三年八月、六月、六月，應執行有期徒刑十九年，預定於一００年十一月二
日執行完畢，提前於八十九年十二月五日假釋出獄並付保護管束，並被限制出境，尚
在假釋保護管束期間，無法出入國境，竟意圖冒名辦理護照以利出國境，與其弟甲○
○基於共同犯意聯絡，由乙○○提供本人照片，甲○○則提供本人身份證原本，於九
十年八月間，在高雄市○○路與苓雅路口處，由甲○○出面以新台幣（下同）二萬五
千元代價，委託亦具共同犯意之某不詳姓名年籍成年男子，囑其以乙○○照片換貼甲
○○國民身分證上照片方式加以變造後，代為向外交部申請中華民國普通護照，該不
詳姓名年籍成年男子依約完成變造身分證後，連同護照申請書、照片二張，郵寄至臺
南市「大吉旅行社」，委託不知情職員謝崇文代為申辦護照，足生損害於戶政機關及
外交部對身份證、護照核發之正確性。嗣於九十年十一月二十六日上午九時許，謝崇
文持上開證照，再轉請不知情之高中行，前往位於高雄市○○○路四三六號二樓之外
交部領事局高雄辦事處辦理護照時，為經辦人員發現後報警循線查獲上情，並扣得變
造之國民身分證一枚。案經澎湖縣警察局移送臺灣澎湖地方法院檢察署檢察官起訴。
    理    由
一、右揭事實，業據被告二人於本院歷次審理中供認不諱，並據證人高中行、謝崇文
    於警訊中及謝崇文於偵查中證述在卷，此外復有變造國民身份證一張、中華民國
    普通護照申請書一紙扣案可稽，該扣案身份證經送鑑定結果，發現上面所貼照片
    欄處有切割痕跡，判有變造之虞，亦有內政部警政署刑事警察局鑑驗通知書一份
    可按，本件事證明確，被告等犯行均堪認定。
二、核被告所為係犯護照條例第二十三條第二項之行使變造國民身分證以供申請護照
    罪。被告二人與受託變造並行使國民身份證之不詳姓名年籍成年男子間，有犯意
    之聯絡及行為之分擔，均為共同正犯。被告前揭犯罪事實，原另犯有刑法第二百
    十六條、第二百十二條行使變造特種文書犯行，惟護照條例第二十三條第一項、
    第二項規定：「偽造、變造國民身分證以供申請護照，足以生損害於公眾或他人
    者，處五年以下有期徒刑、拘役或科或併科新臺幣五十萬元以下之罰金。行使前
    項文書者，亦同。」，其犯罪構成要件係針對刑法第二百十六條、第二百十二條
    之特別文書另列特別明文處罰規定，係屬法規競合，而上開護照條例處罰規定之
    法定刑度較前開刑法之刑罰規定為重，立法日期亦較為後，護照條例應係特別規
    定，自應優先適用。被告等前開變造之低度行為已為行使之高度行為所吸收，不
    另論以變造之罪名。本件公訴人漏未注意上開護照條例特別處罰規定，致誤引刑
    法第二百十二條犯罪法條，且所引論罪法條僅刑法第二百十二條，卻又認被告所
    犯係行使變造特種文書罪，亦有漏引刑法第二百十六條情事，均有未洽，爰由本
    院逕變更原起訴法條。被告等犯罪事證明確，原審對其等論罪科刑固非無見；惟
    查：(一)本件被告所犯係護照條例第二十三條第二項之行使變造國民身分證以供申
    請護照罪，原審認係犯刑法第二百十六條、第二百十二條行使變造特種文書罪，
    而未法變更檢察官原起訴法條，即有適用法律不當之違誤。(二)本件檢察官依通常
    程序起訴，原審逕依簡易程序審判，其審判程序適宜性之認定亦有不當（理由詳
    如後述理由三）。(三)被告乙○○於八十一年間，因先後犯販賣運輸毒品、肅清煙
    毒條例、麻藥、偽造文書等罪，經法院分別判處罪刑，並裁定應執行有期徒刑十
    九年，其中上開偽造文書一罪之犯罪手法與本件所犯情節如出一輒（原判刑有期
    徒刑六月），仍在長期假釋並保護管束期間，隨時有被撤銷假釋之明顯疑慮，且
    依被告身份、地位與生活形態，故意變造身份證以申領虛偽護照，與被告乙○○
    日常生活需求細節無關（即是否出國與其個人本於身份、地位所生日常生活需求
    無必然關係），被告乙○○到案後對於何以變造身份證以申領虛偽護照之目的，
    先稱「曾跟甲○○提過想到大陸娶大陸新娘，所以甲○○才想以自己身份證貼上
    我的照片去申請（申言之，對變造身份證一節既否認在先，又對變造動機委稱娶
    大陸新娘）」，嗣被檢察官查覺已有配偶，又改稱「我朋友要伊至大陸幫忙工作
    」，前後矛盾，無以提供其有何以變造身份證方法虛偽申請護照之合理理由，竟
    甘冒再服非短殘刑之風險，故意再犯同一手法之犯罪，其背後隱藏有重於再服殘
    刑更大不法誘因之合理疑慮，衡本件犯罪惡性，若僅慮及乙○○再服長期殘刑之
    合理性與必要性，顯非本件處以被告等拘役輕刑之合理理由，是原判決之量刑亦
    有失之過輕之情。檢察官上訴意旨執前開違誤情節，指摘原判決不當，即有理由
    ，自應予撤銷，由本院二審合議庭回復一審通常程序，更為適當之判決。審酌被
    告乙○○於八十一年間，因先後犯販賣運輸毒品、肅清煙毒條例、麻藥、偽造文
    書等罪，經法院分別判處罪刑，並裁定應執行有期徒刑十九年，其中上開偽造文
    書一罪之犯罪手法與本件所犯情節如出一輒，當時即判刑有期徒刑六月，前開應
    執行刑仍在長期假釋並保護管束期間，仍無悔意又故意犯罪，而被告甲○○本人
    不但負責接洽變造身份證之人，並提供本人身份證原本供變造，犯罪情節亦屬非
    輕，惟其本人尚無不良前科紀錄等情及被告二人其他一切情狀，分別量處如主文
    第二項所示之刑，並就甲○○部分諭知易科罰金之折算標準。扣案之「甲○○國
    民身分證」乙枚（原本照片既已遭撕下，已破壞原文書之完整性，持有人將來僅
    能以申請補發一途回復，該變造後之文書無發還必要），係被告甲○○所有、黏
    貼其上之照片一張係被告乙○○所有，均係供變造特種文書犯罪所用之物，依刑
    法第三十八條第一項第二款之規定宣告沒收。
三、本件公訴人原以通常程序起訴，原審法官認同檢察官原起訴法條並經訊問被告後
    ，認宜以簡易判決處刑，乃不經通常審判程序，逕以簡易判決處刑，固非無據。
    惟原審簡易程序判決後，檢察官另以被告所犯應係護照條例第廿三條第一、二項
    變造身份證帶請護照罪而非原審判決所引刑法第二百十六條、第二百十二條之行
    使變造特種文書罪，並於本院審理中論告：「被告二人並未供出變造身份證之主
    謀，請改判有期徒刑之罪」等語，除對原判決所適用法條有異見外，並對原判決
    量刑妥適性表示不服（因其論告陳述泛言應改判有期徒刑，未具體表明求處得易
    科罰金徒刑，應認一併就原審之改依簡易程序審判亦表異見），而本院合議庭審
    理結果，被告所犯之刑罰條文較諸原判決所適用刑罰條文為重，檢察官有關不服
    量刑之上訴意旨亦有理由（以上理由均詳如前述），參以刑事訴訟法第四百五十
    二條明定：「檢察官聲請以簡易判決處刑之案件，經法院認為有第四百五十一條
    之一第四項但書之情形者，應適用通常程序審判之。」，而同法第四百五十一條
    之一第四項則規定：「第一項及前項情形，法院應於檢察官求刑或緩刑宣告請求
    之範圍內為判決，但有左列情形之一者，不在此限︰(一)所犯之罪不合第四百四十
    九條所定得以簡易判決處刑之案件者。(二)：：。(三)：：。(四)檢察官之請求顯有不
    當或顯失公平者」，是檢察官以簡易程序聲請處刑，法院若認不當，本得改依通
    常程序審理，何況本件檢察官係依較嚴謹之通常程序起訴，而本件無論係犯罪法
 條與量刑之妥適性，經本院二審合議庭審理結果均認原審判決程序確有不合刑事
    訴訟法第四百四十九條所定得以簡易判決處刑之情形（即被告乙○○不適處得易
    科之徒刑）及犯罪法條之認定顯有不當，即失其「宜以簡易判決處刑，不經通常
    審判程序」之妥適性，且為顧及通常程序之嚴謹、共同被告宜適用同一審判程序
    之考量及為被告審級利益計，本院二審合議庭爰於撤銷原判決所適用程序時，回
    復一審通常審判程序自行判決，是本件被告等收受本件判決，若有不服尚得對本
    件判決向二審法院提起上訴，附此敘明。
據上論斷，應依刑事訴訟法第第二百九十九條第一項前段、第三百條，第三百六十四
條、第三百六十九條第一項前段、第四百五十五條之一第三項、護照條例第二十三條
第二項，刑法第十一條、第二十八條、第四十一條第一項前段、第三十八條第一項第
二款，罰金罰鍰提高標準條例第一條前段、第二條，判決如主文。
本案經檢察官葉麗琦到庭執行
中    華    民    國      九十二      年      五      月     二十一     日
                                  臺灣澎湖地方法院刑事庭
                                    審判長法  官  洪兆隆
                             法  官  陳介安
                                          法  官  周祖民
右正本證明與原本無異。
如不服本判決，應於判決送達後十日內，向本院提出上訴狀（須附繕本）。
中    華    民    國      九十二      年      五      月     二十三     日
                                           書記官  楊依靚
判決所引法條：
護照條例第二十三條第一、二項：
偽造、變造國民身分證以供申請護照，足以生損害於公眾或他人者，處五年以下有期
徒刑、拘役或科或併科新臺幣五十萬元以下之罰金。
行使前項文書者，亦同。


司法院資訊處製作；財團法人民間司法改革基金會備份。
